臺灣高等法院刑事判決
108年度上易字第1043號
上  訴  人  
即  被  告  郭岱庭


上列上訴人因妨害名譽案件，不服臺灣士林地方法院108年度審
自字第3號，中華民國108年4月23日所為之第一審判決，提起上
訴，本院判決如下：
    主  文
原判決撤銷。
本件自訴不受理。
    理  由
一、自訴意旨略以：自訴人潘嘉豪、林柔君係臺北市政府警察局
    北投分局光明派出所之員警，於民國107年11月27日17時15
    分接獲通報，位於臺北市○○區○○路000號之水都溫泉會館發
    生糾紛案件，自訴人旋即趕往現場處理，未料被告郭岱庭竟
    基於公然侮辱人之犯意，於水都溫泉會館之一樓大廳對自訴
    人大聲咆哮，並以「你什麼態度，你一個奴才跟一個主子這
    樣講話」、「你是奴才，是公僕，怎樣！你拿槍出來打我啊
    ！」、「你給我安靜，我要拿你在那邊靠夭」等足以貶低他
    人人格之言語辱罵自訴人，使自訴人感到難堪、不快，足使
    自訴人在社會上之人格評價遭受貶損。因認被告涉犯刑法第
    309條第1項之公然侮辱罪嫌。
二、按不得提起自訴而提起者，應諭知不受理之判決，刑事訴訟
    法第334條定有明文。再按同一案件經檢察官依刑事訴訟法
    第228條規定開始偵查者，除告訴乃論之罪經犯罪之直接被
    害人提起自訴者外，不得再行自訴，同法第323條第1項規定
    甚明。其立法理由為：「為避免利用自訴程式干擾檢察官之
    偵查犯罪，或利用告訴，再改提自訴，以恫嚇被告，同一案
    件既經檢察官依法開始偵查，告訴人或被害人之權益當可獲
    保障，爰修正第1項檢察官『依第228條規定開始偵查』，並增
    列但書，明定告訴乃論之罪之除外規定。」故本規定之立法
    目的，旨在限制自訴，防杜同一案件重複起訴之雙重危險，
    及避免同一案件經不起訴復遭自訴之訴訟結果矛盾。而本規
    定所謂「開始偵查」，係指檢察官依同法第228條之規定，
    知有犯罪嫌疑而開始偵查者而言；至「同一案件」，則指所
    訴兩案之被告相同，被訴之犯罪事實亦屬同一，故實質上一
    罪固屬同一事實，想像競合犯及刑法修正前之牽連犯、連續
    犯之裁判上一罪者，亦屬同一事實。又依上開規定，同一案
    件於檢察官偵查後，自訴人就告訴乃論之罪，固仍得提起自
    訴，但該告訴乃論之罪部分如屬輕罪，而有裁判上一罪關係
    之重罪部分非屬告訴乃論時，因新修正刑事訴訟法第323條
    第1項但書，既已限定於檢察官偵查後之自訴，須以告訴乃
    論之罪之情形，始得提起，故法院應類推適用同法第319條
    第3項但書規定「不得提起自訴之部分係較重之罪」之法理
    ，認為該輕罪之告訴乃論之罪部分仍不得提起自訴，始符刑
    事訴訟法第323條第1項之立法意旨。亦即裁判上一罪之重罪
    （非告訴乃論）部分，若先經檢察官開始偵查，其效力及於
    全部，其他部分即應受上開法條之限制，而不得再行自訴，
    且不因自訴人與檢察官所主張之罪名不同而有異（最高法院
    101年度台上字第2404號判決意旨參照，另參同院105年度台
    上字第1903號判決意旨）。
三、經查：
（一）本件自訴狀所指被告於前述時、地公然侮辱潘嘉豪、林柔
      君之同一事實，已經臺北市政府警察局北投分局以107年
      度11月27日以北市警投分刑字第10760065070號刑事案件
      報告書移送臺灣士林地方檢察署檢察官偵查後，於107年1
      2月20日為107年度偵字第18261號不起訴處分，該處分書
      已載明臺北市政府警察局北投分局報告意旨略以：「被告
      郭岱庭於107年11月27日17時23分許，在臺北市○○區○○路0
      00號水都飯店內，因勞資糾紛，經臺北市政府警察局北投
      分局光明派出所員警潘嘉豪、林柔君據報到場處理，被告
      竟基於侮辱公務員之犯意，當場對執行職務之員警潘嘉豪
      、林柔君辱罵：『你什麼態度，你一個奴才跟一個主子這
      樣說話』、『你是奴才，是公僕，拿你的槍出來打我啊！』
      、『你在摸什麼，手放開，你大聲我比你更大聲』、『你給
      我安靜，我要拿你那邊靠夭』等語，因認被告涉犯刑法第1
      40條第1項侮辱公務員罪嫌」等語。觀諸上開不起訴處分
      書所載之報告意旨，與本件自訴狀內容，前後兩段事實從
      形式上觀察，應可認兩者之被告與所涉之全部事實皆為同
      一，並無疑問。
（二）又刑法第140條第1項侮辱公務員罪之犯罪客體，為國家公
      務之執行，所侵害者為國家法益，公務員本身並非被害之
      對象；苟同時對公務員私人有所侮辱，學說上有謂則應另
      行成立對公務員個人之公然侮辱罪，應屬一行為觸犯數罪
      名，依刑法第55條想像競合從一重處斷。即被告同時對潘
      嘉豪、林柔君為前揭「你什麼態度，你一個奴才跟一個主
      子這樣講話」、「你是奴才，是公僕，怎樣！你拿槍出來
      打我啊！」、「你給我安靜，我要拿你在那邊靠夭」之語
      ，若成罪，係以一個辱駡行為，同時觸犯屬公訴罪之刑法
      第140條第1項侮辱公務員罪及屬告訴乃論之罪之同法第30
      9條第1項之公然侮辱罪，二罪具有想像競合犯之裁判上一
      罪關係甚明。
（三）本件自訴意旨與前開不起訴處分書所載之報告意旨，被告
      及所涉犯罪事實（非罪名）完全相同，此見前述內容自明
      ，自形式上觀察，自訴意旨所述被告上開公然侮辱罪嫌與
      不起訴處分書所載之報告意旨之被告侮辱公務員罪嫌如均
      屬成立，因客觀上被告侮辱依法執行公務之公務員及侮辱
      公務員私人之行為難以區分，符合社會一般人對於「單一
      行為」之概念，可知此部分自訴意旨係認被告以一行為同
      時觸犯上開二個構成要件之罪名，為想像競合犯，屬裁判
      上一罪。被告之同一行為既經檢察官偵查結果，以難據此
      認為被告主觀上有何侮辱公務員之犯意，不能以妨害公務
      罪相繩為由，而為不起訴處分，有上開刑事案件報告書、
      不起訴處分書及本院被告前案紀錄表等在卷可憑（見107
      年度偵字第18261號卷第1頁至第2頁、第45頁正反面，本
      院卷第40頁），因上開不起訴處分書所指被告與本件被告
      均為郭岱庭，另案經檢察官偵查不起訴處分之犯罪嫌疑事
      實與自訴意旨所述之犯罪嫌疑事實復完全相同（非罪名）
      ，則兩者自為同一案件。本件自訴意旨所述之犯罪嫌疑事
      實，既與前述經檢察官為不起訴處分之另案犯罪嫌疑事實
      完全相同，兩案被告同一，為同一案件，無從割裂處理，
      自訴意旨所述被告所涉之犯罪事實，即屬刑事訴訟法第32
      3條第1項前段所稱「同一案件業經檢察官開始偵查」之情
      形，應受「同一案件」不得再行自訴規定之限制。且因自
      訴意旨所稱被告所涉犯刑法第309條第1項公然侮辱罪嫌係
      告訴乃論之輕罪，而有裁判上一罪關係之侮辱公務員罪係
      非屬告訴乃論之重罪，揆諸首揭意旨，裁判上一罪之重罪
      （非告訴乃論之侮辱公務員罪）部分，既先經檢察官開始
      偵查，其效力及於全部，潘嘉豪、林柔君就同一案件均不
      得再行自訴，乃二人仍於108年1月21日提起本件自訴，難
      認適法。
（四）至於自訴意旨狀所引之最高法院92年第一次刑事庭會議決
      議所載之先前同院25年上字第116號等判例不再援用之理
      由，僅指裁判上一罪或實質上一罪，其中一部分經不起訴
      處分確定，他部分即不生裁判上一罪關係而已。基於公訴
      優先原則及刑事訴訟法第323條修法意旨，仍不能據為提
      起自訴之事由，業見前開說明，自不得執該決議作為本件
      得提起自訴之適法理由，自訴人所認應有誤會。又自訴具
      有行使告訴權之作用，故告訴乃論之罪一經自訴即具告訴
      之效力，因而有告訴權人於告訴期間為自訴，其追訴條件
      即已具備，自不生告訴逾期之問題。是檢察官於收受本判
      決（因本件為二審確定判決）後，有無開始或續行偵查之
      必要，自應由檢察官依職權為之，毋須另行告訴，附此敘
      明。
四、原判決認被告確有公然侮辱潘嘉豪、林柔君之犯行而諭知科
    刑之判決，固非無見，然查：本於先程序後實體之法則，應
    先確認本件自訴係合法提起，始得為實體判決，本件依法既
    不得提起自訴，依刑事訴訟法第334條規定，自應諭知不受
    理之判決，始為適法。原審不察，誤認本件自訴與前案不起
    訴處分非為同一案件，遽對被告為科刑之判決，自有未恰。
    被告上訴雖未指摘此點，惟原判決既有上開違誤之處，自應
    由本院將原判決予以撤銷改判，諭知自訴不受理判決。
據上論斷，應依刑事訴訟法第369第1項前段、第364條、第334條
，判決如主文。
中　　華　　民　　國　　109 　年　　4 　　月　　29　　日
                  刑事第二十庭  審判長法　官  王復生
                                      法　官  張紹省
                                      法　官  遲中慧
以上正本證明與原本無異。
不得上訴。
                                      書記官  鄭巧青
中　　華　　民　　國　　109 　年　　4 　　月　　29　　日